【裁判字號】    92,台上,2165
【裁判日期】    920424
【裁判案由】    違反著作權法
【裁判全文】
最高法院刑事判決                              九十二年度台上字第二一六五號
    上  訴  人  台灣高等法院檢察署檢察官
    被      告  乙○○
                甲○○
右上訴人因被告等違反著作權法案件，不服台灣高等法院中華民國九十年三月八日第
二審更審判決（九十年度上更(一)字第六九號，起訴案號：台灣台北地方法院檢察署八
十六年度偵字第七五三四號），提起上訴，本院判決如左：
    主  文
上訴駁回。
    理  由
按刑事訴訟法第三百七十七條規定，上訴於第三審法院，非以判決違背法令為理由，
不得為之。是提起第三審上訴，應以原判決違背法令為理由，係屬法定要件。如果上
訴理由狀並未依據卷內訴訟資料，具體指摘原判決不適用何種法則或如何適用不當，
或所指摘原判決違法情事，顯與法律規定得為第三審上訴理由之違法情形，不相適合
時，均應認其上訴為違背法律上之程式，予以駁回。本件原判決以公訴意旨略稱：被
告乙○○係易中仙出版社有限公司（下稱易中仙公司）負責人。甲○○係知道出版社
有限公司（下稱知道公司）負責人。均明知「鐵版神數大公開」乙書為徐繼存（更名
為徐禾存，筆名徐宇麓）享有著作權之著作物，乃共同連續於民國八十五年八月間及
八十六年二月間，由易中仙公司將該書分別以「朱原主」及「朱老師」筆名，抄錄改
編成「鐵板神致密法公開」、「鐵版神數解讀」二書，而由知道公司散布銷售。迄八
十六年三月二十四日，經徐繼存之妻蘇玉桃至知道公司購得前開二書，始查悉上情，
而訴請偵辦，因認被告等涉有著作權法第九十一條第二項之罪嫌。經審理結果，以告
訴人所著「鐵版神數大公開」，與「皇極易數」乙書內容大致相同，其中關於「八字
取數」、「地支取數」、「以數起卦」、「餘數起卦」、「陰陽重卦」、「五數寄宮
」、「先後天變卦」、「內外互卦」、「安世應文」、「起值、年、月、日卦」、「
坤集之秘訣」、「查對方法」、「父母不全」、「母先故的」、「兄弟多寡的」、「
同父不同母的」、「有關子女的」、「有關妻子的」、「有關娶妻的」、「丈夫去世
的」「考六親」、「乾宮甲流度」、「坤宮甲流度」、「木宮甲流度」、「木宮甲乙
度」、「戊木甲流度」、「庚木甲流度」、「金宮甲流度」「坤集代碼」、「要注意
的是談密碼只是初刻，如果不准，可向前推進十分、三十分，一定能准確」及「鐵板
神數條文」等內容。非惟標題、排序、用語相同，抑且本文、舉例相若。且「鐵版神
數大公開」序文中亦載明鐵版神數為清朝鐵卜子道人從「皇極經世」、「河格神數」
、「子平命理」、「紫微斗數」等多數術理中演變而來，故該書非告訴人之原創極明
，自不在著作權法保護之列。次查「皇極易數」乙書早在西元一九八八年九月（即民
國七十七年）即由大陸陝西旅遊出版社出版發行，而在台灣地區流布。乙○○、高培
晉分別在台灣舊書攤及大陸潮洲市購得該書，已經證人莊秋敏、賴玉、張銀昌、高培
晉結證屬實。按該書為簡體字，版本陳舊，內容甚厚，採用釘針裝訂，尚難指為被告
臨訟製作。雖上開證人購買「皇極易數」乙書時間，在案發後第一審審理期間，然該
書早在七十七年即由大陸陝西旅遊出版社出版發行，遠較「鐵版神數大公開」出版日
期即八十二年九月為早，尤證「鐵版神數大公開」之命理內容不具原創性，不因內政
部准予著作權登記而受影響，故「鐵板神致密法公開」、「鐵版神數解讀」二書縱與
「鐵版神數大公開」有類似之處，亦難論以違反著作權法罪責。又「皇極易數」乙書
雖經原審函請財團法人海峽交流基金會詢問大陸海峽兩岸關係協會覆稱：陝西旅遊出
版社並未出版「皇極易數」乙書。第查大陸新聞出版署曾於西元一九八九年四月十二
日發布「不得出版宣揚愚昧迷信圖書」之通告，全面禁止出版販售五行算命、指掌相
、住宅風水等書籍，故大陸陝西旅遊出版社為免觸法而受牽連，不敢承認出版該書，
亦屬當然；告訴人嗣曰：「鐵版神數大公開」係緣於七十五年六月間其所著作，由香
港玄學書局經銷，大陸汕尾印刷、海丰旅遊出版社出版發行之「鐵版神數秘法解讀」
乙書而來，然核閱該書內容，竟在西元一九九二、一九九三年號下括弧註記「民國」
字樣，已不符常理。且該書版權頁記載一九八六年出版，其序文日期卻記載為丁卯清
明（民國七十六年），亦與一般書籍序文寫在付梓前之慣例有悖；再觀「鐵版神數秘
法解讀」頁碼之印刷字體，或以１、２、３．．．表示，或於頁碼前後加註 -- 線，
第一０七至一０八頁則未標示頁碼，第一０九至一四二頁頁碼另設於連框內，最後一
頁之頁碼復出現第一頁，與一般正常書籍頁碼之編排顯有不同。足證告訴人嗣後提出
之「鐵版神數秘法解讀」乙書非在七十五年六月出版，而係其臨訟改著無疑；另香港
現在已無玄學書局之登記，香港坊間書店亦無「鐵版神數秘法解讀」乙書出售，已經
香港事務局函覆屬實，雖該函附帶說明：「鐵板神數大公開」與「鐵版神數秘法解讀
」二書內容相符等語，惟非在第一審函詢之範圍，第一審亦未檢送「鐵版神數大公開
」乙書供該局比對，其就「二書內容相符」之判斷，自難遽信；告訴人另稱：「鐵版
神數大公開」係經由香港黃光柏提供珍藏之「鐵板神數職業版」乙書加以整編者，有
黃光柏之確認書為證云云，但該確認書並無隻字提及告訴人曾於七十五年出版「鐵版
神數秘法解讀」，尤難採信；告訴人又主張其著作中第一六七七條載為：「殊死戰泣
或歌，室中伏禍」，與他派條文所載：「或泣或畝，室中伏」不同，而被告所出版上
開二書第一六七七條文字、逗點卻與告訴人之著作完全相同，顯係抄襲云云。然經比
對上開各書，其錯別字比比皆是，在早期版本即已存在，非如告訴人所稱預留錯誤之
伏筆，以防他人抄襲盜版，是該項指訴亦無可採。此外，復無其他積極證據證明被告
等犯罪，因而維持第一審諭知被告等無罪之判決，駁回上訴人在第二審之上訴。已詳
敘其綜核調查證據之結果，應為無罪判決之心證理由。所為論斷俱有卷內證據資料足
憑，從形式上觀察，原判決並無違背法令之情形存在。查刑事訴訟法所稱依法應於審
判期日調查之證據，係指與待證事實有重要關係，在客觀上顯有調查必要性之證據而
言，故其範圍並非漫無限制，必其證據與判斷待證事實之有無，具有關連性，得據以
推翻原判決所確認之事實，而為不同之認定，若僅係枝節性問題，或所證明之事項已
臻明瞭，當事人聲請調查之證據，僅在延滯訴訟，甚或就同一證據再度聲請調查，自
均欠缺其調查之必要性，原審未依聲請為無益之調查，皆無違法之可言。證人賴玉、
張銀昌、莊五常已到庭證述曾販售大陸陝西旅遊出版社出版之「皇極易數」乙書，事
證已臻明瞭，自無再予傳訊之必要；而「皇極易數」乙書與大陸其他出版品有無明顯
差異？「神測妙解」、「中國傳統術數精準集」、「太乙神數」等書何以均在西元一
九八九年四月十二日大陸新聞出版署禁書以後出版？則與本件待證事項無關，不具調
查之必要性，原審未予調查，自無應於審判期日調查之證據未予調查之違法；又經驗
法則或論理法則，乃客觀存在之法則，非當事人主觀之推測。「皇極易數」乙書為簡
體字，版本陳舊，內容甚厚，採用釘針裝訂，原判決認非屬被告臨訟製作，其採證並
無違反一般經驗法則。上訴人任憑己見，漫指被告係以電腦科技重新製版、臨訟製作
云云，尚乏實據；另刑事訴訟採直接審理主義，故證人必須到庭親自陳述。其僅以書
面代陳者，即屬於審判外之陳述，依照刑事訴訟法第一百五十九條之規定，除有特別
規定外不得作為證據。告訴人委託「龔濟洲」、「梅冬青」查詢大陸陝西旅遊出版社
並無出版發行「皇極易數」乙書之函件，乃證人審判外之陳述，不得作為證據，原審
未採為認定被告犯罪事實之基礎，自屬正當合法；末查證據之取捨及證據之證明力如
何，均屬事實審法院得自由裁量、判斷之職權，苟其此項裁量、判斷，並不悖乎通常
一般之人日常生活經驗之定則或論理法則，又於判決內論敘其何以作此判斷之心證理
由者，即不得任意指摘其為違法，據為提起第三審上訴之合法理由。按證人莊秋敏、
賴玉、張銀昌、高培晉之證詞是否可採？大陸海峽兩岸關係協會及香港事務局覆函之
可信度如何？均屬原審採證認事之職權。原判決已闡述其證據取捨及證明力判斷之心
證理由，自不得任意指摘其為違法；上訴意旨置原判決上開明確論斷於不顧，或就同
一證據資料為相異之評價，或就不影響於原判決主旨為事實之上之爭辯，均與法律規
定得為第三審上訴理由之違法情形，不相適合，其上訴違背法律上之程式，應予駁回
。又本件上訴人對重罪之著作權法第九十一條第二項部分所提起之第三審上訴，既屬
不合法而應從程序上予以駁回，則不得上訴第三審之輕罪即同法第九十三條第三款、
第八十七條第二款部分，即無法為實體上之審判，亦應從程序上予以駁回，併此敘明
。
據上論結，應依刑事訴訟法第三百九十五條前段，判決如主文。
中      華      民      國    九十二    年      四      月    二十四    日
                              最高法院刑事第四庭
                                  審判長法官  黃  正  興
                                        法官  劉  介  民
                                        法官  陳  東  誥
                                        法官  陳  世  雄
                                        法官  孫  增  同
      右正本證明與原本無異
                                              書  記  官
中      華      民      國    九十二    年      四      月    二十八    日


司法院資訊處製作；財團法人民間司法改革基金會備份。
